臺灣高等法院民事判決                100年度重上字第155號
上  訴  人  謝吳絨妹
訴訟代理人  陳鼎正律師
複代理人    吳恩篤律師
被上訴人    謝炎南
訴訟代理人  陳欣佑律師
上列當事人間請求不動產移轉登記事件，上訴人對於中華民國
99年12月23日臺灣桃園地方法院98年度重訴字第427號第一審判
決提起上訴，並為訴之追加，本院於100年10月13日言詞辯論終
結，判決如下：
    主  文
上訴及追加之訴均駁回。
第二審訴訟費用由上訴人負擔。
    事實及理由
一、上訴人聲明求為判決：
    (一)先位聲明部分：
      1.原判決廢棄。
      2.被上訴人應將坐落桃園縣中壢市○○段2982地號土地所
        有權移轉登記予上訴人。
      3.第一、二審訴訟費用均由被上訴人負擔。
    (二)備位聲明：
      1.原判決廢棄
      2.被上訴人應給付上訴人新台幣（下同）8,474,400元，
        及自起訴狀繕本送達翌日起，按週年利率5%計算之利息
        。
      3.第一、二審訴訟費用由被上訴人負擔。
      4.願供擔保，請准宣告假執行。
    被上訴人聲明求為判決：
    (一)上訴、追加之訴及假執行之聲請均駁回。
    (三)第二審訴訟費用由上訴人負擔。
    (二)如受不利判決，願供擔保請准免為假執行。
二、程序上理由
    (一)上訴人於本院民國（下同）100年4月22日準備程序期日，
      以言詞撤回先位之訴之起訴，但為被上訴人所不同意（本
      院卷59頁，被上訴人100年4月29日民事爭點整理狀），依
      民事訴訟法第262條之規定，應不生撤回起訴之效力。
    (二)按第二審訴之變更或追加，非經他造同意，不得為之。民
      事訴訟法第446條第1項本文固定有明文。惟不變更訴訟標
      的，而補充或更正事實上或法律上之陳述者，非為訴之變
      更或追加。同法第256條亦明文規定。本件上訴人原起訴
      主張兩造於62年間共同出資購買坐落桃園縣中壢市○○段
      3017、3402及2982地號3筆土地，約定由伊取得3筆土地所
      有權應有部分各3分之2，餘歸被上訴人取得。然被上訴人
      竟擅將3402及2982地號土地登記為其所有，3017地號土地
      則登記予伊。嗣又未經伊同意，將3402地號土地出售，取
      得全部價金，已超過其得取得之權利範圍。爰依民法第
      767 條前段之規定，先位聲明請求被上訴人移轉系爭2982
      地號土地之所有權，另依民法第179條規定，備位聲明請
      求被上訴人給付系爭2982地號土地之價值8,474,400元之
      不當得利及遲延利息。嗣提起上訴後則更正陳述為：兩造
      合資購買之土地應為同段3017、2981及2982地號，惟2982
      地號土地業經被上訴人移轉所有權予第三人，仍依上開規
      定請求被上訴人給付如同一先、備位聲明所示（本院卷38
      頁，100年3月24日民事上訴理由狀）。上訴人雖將3402地
      號更正為2981地號，2982地號土地已遭被上訴人移轉所有
      權予第三人，惟此屬更正請求原因之事實上陳述，並未變
      更訴訟標的之法律關係，非為訴之變更，無庸得被上訴人
      之同意。被上訴人抗辯：係屬訴訟標的之變更，伊不同意
      云云，不足採取。
    (三)按訴之變更或追加，非經他造同意，不得為之。但請求之
      基礎事實同一者，不在此限。民事訴訟法第446條第1項但
      書、第255條第1項第2款定有明文。上訴人提起上訴後，
      就備位聲明，除仍依民法第179條之規定請求給付外，另
      主張就系爭2982地號土地，兩造間存有借名登記契約，伊
      已終止該借名登記契約，惟因該土地所有權業已移轉予第
      三人謝鈺偉、謝鈺勤，被上訴人已返還不能，乃追加依民
      法第226條之規定請求被上訴人賠償返還不能之損害（見
      本院卷第42頁，100年3月24日民事上訴理由狀）。被上訴
      人雖表示不同意，惟核屬請求之基礎事實同一，無庸得被
      上訴人同意，應准追加，合先敘明。
三、上訴人起訴主張：
    伊於62年間出資13萬元、連同以兩造之女謝寶蓮因車禍獲理
    賠之餘額12萬元由兩造均分各計出資6萬元，即伊出資19萬
    元，被上訴人出資6萬元，經訴外人張昌祥（已歿）介紹購
    買坐落桃園縣中壢市○○段3017、2981（起訴時誤為3402）
    及2982地號3筆土地，約定按出資比例由伊取得3筆土地所有
    權應有部分各3分之2，餘歸被上訴人取得。然被上訴人卻將
    2981、2982地號土地登記為其所有，3017地號土地則登記予
    伊，因兩造為夫妻關係，伊乃暫同意借用被上訴人名義登記
    ，約定日後伊得隨時請求返還。詎被上訴人未得伊同意，將
    2981地號土地出售而取得全部價金，伊於98年間向被上訴人
    催請返還，竟未獲置理。爰依民法第767條前段規定，先位
    聲明求為命被上訴人移轉系爭2982地號土地所有權，並依民
    法第179條之規定，備位求為命被上訴人給付系爭2982地號
    土地之價值8,474, 400元之不當得利之判決。（原審為上訴
    人敗訴之判決，上訴人不服提起上訴，並於備位之訴另追加
    依據民法第226條請求損害賠償。）被上訴人則以：2982地
    號等3筆土地係伊獨自出資購買，上訴人分文未出，伊為免
    上訴人無人奉養，遂將3017地號土地贈與上訴人，兩造間並
    無合資購買土地，並按出資比例分配土地權利之約定，更未
    存有借名登記契約，是上訴人之請求，顯乏依據等語，資為
    抗辯。
四、兩造於本院100年4月22日、同年9月26日準備程序期日協議
    不爭執之事實為：
    (一)坐落桃園縣中壢市○○段2981地號、面積2170平方公尺土
      地，乃被上訴人於62年3月26日出面購買，並於62年5月22
      日登記於被上訴人名下，且於96年4月間經拍賣由第三人
      劉家順等人輾轉取得所有權。
    (二)坐落桃園縣中壢市○○段2982地號土地，乃被上訴人於62
      年3月26日出面購買，並於62年5月22日登記於被上訴人名
      下，且於98年12月16日以贈與為原因辦理移轉登記於謝鈺
      偉、謝鈺勤二人。
    (三)坐落桃園縣中壢市○○段3017地號土地，乃被上訴人於62
      年2月22日出面購買，並於62年4月18日登記於上訴人名下
    (四)兩造次女謝寶蓮於61年間因車禍死亡獲理賠20萬元。
    (五)上訴人謝吳絨妹係於11年3月8生，被上訴人謝炎南係於12
      年2月14日生，兩造於31年8月20日結婚，目前婚關係仍存
      續中，兩造於62年間同住桃園縣中壢市○○路106號。
五、上訴人主張兩造於62年間共同出資購買上開3017、2981及
    2982地號3筆土地，約定按出資比例，由伊取得3筆土地所有
    權應有部分各3分之2，餘歸被上訴人取得云云，惟為被上訴
    人所否認，並以前開情詞置辯。經查：
    (一)按夫妻未以契約訂立夫妻財產制者，除本法另有規定外，
      以法定財產制，為其夫妻財產制，民法第1005條定有明文
      。次按結婚時屬於夫妻之財產，及婚姻關係存續中，夫妻
      所取得之財產，為其聯合財產，但依第1013條規定，妻之
      特有財產，不在其內；聯合財產中，妻於結婚時所有之財
      產，及婚姻關係存續中因繼承或其他無償取得之財產，為
      妻之原有財產，保有其所有權；聯合財產中夫之原有財產
      及不屬於妻之原有財產之部分，為夫所有。74年6月3日修
      正前民法第1016條、第1017條第1項、第2項亦有明文。又
      74年6月3日修正前民法第1013條所謂之特有財產係指：「
      一、專供夫或妻個人使用之物。二、夫或妻職業上必需之
      物。三、夫或妻所受之贈物，經贈與人聲明為其特有財產
      者。四、妻因勞力所得之報酬」。準此，依74年6月3日修
      正前之民法規定，適用法定財產制時，夫妻之財產，除妻
      之特有財產及妻之原有財產（即妻於結婚時所有之財產，
      及婚姻關係存續中因繼承或其他無償取得之財產）外，均
      屬夫所有之財產。而親屬事件在修正前發生者，除該施行
      法有特別規定外，不適用修正後之規定。民法親屬編施行
      法第一條亦定有明文。查兩造於31年8月20日結婚，目前
      婚姻關係仍存續中，系爭2982地號等3筆土地係於兩造婚
      姻關係存續中之62年間所購買，2981、2982地號土地並以
      夫即被上訴人之名義為所有權登記之事實，為兩造所不爭
      執，並有土地登記簿謄本3份、桃園縣中壢地政事務所異
      動索引2份、戶籍謄本2份在卷可憑（本院卷43-50頁、原
      審卷(一)39、93頁）。依上開說明，除上訴人證明系爭3筆
      土地為其特有財產或原有財產外，應為被上訴人所有。
    (二)上訴人就其主張系爭3筆土地為伊出資19萬元，被上訴人
      出資6萬元，共同合資購買，且有權利分配比例之約定云
      云，固舉證人吳永昌、謝玉里、謝長吉、宋文龍為證。惟
      查：
      1.依證人吳永昌證述：都是上訴人與他女兒謝金花賣早餐
        在賺錢，上訴人還會到工廠上班。被上訴人以前在賣豬
        肉，但生意不好。這是大家都知道的事。我就住隔壁，
        看到上訴人賣早餐賺錢，還有到工廠上班」等詞（原審
        院卷(二)第160- 161頁），固得證明上訴人確有勞力所得
        之報酬，並兩造經濟收入之情形，惟由吳永昌證述：「
        （吳枝萬於62年4月18日是否有將吳枝萬及吳永昌所有
        系爭3筆土地售予原告？）我父親吳枝萬賣給被告，登
        記何人我就不知道了。（為何土地登記在黃興炎名下？
        ）土地是我父親吳枝萬的，不知道為何登記在黃興炎名
        下。（為何3402地號土地原告的前手係記載劉楊絨？）
        我不認識劉楊絨。（2982地號土地之登記簿上僅記載所
        有權人為被告，有何意見？）這個地號我不清楚。我父
        親將土地賣給被告，至於登記何人我就不清楚了。（
        3017 地號土地登記簿上僅記載所有權人為原告，為何
        沒有前手之記載？）我也不知道。（當時3筆土地買賣
        ，有無簽立買賣契約書？）我不知道，我沒看過。我18
        歲就離家了，田的事我不清楚。我父親來來去去，我不
        清楚他的事。」等語（原審卷(二)第160 -161頁），足見
        吳永昌對系爭3筆土地之交易經過及買受人購買資金之
        來源等事項均不知悉，自無從僅據其關於兩造經濟收入
        情形之證述，即認系爭3筆土地係兩造共同出資購買，
        並有約定權利分配之比例。
      2.另證人宋文龍雖證述：從小到大，就伊所知，被上訴人
        都沒有工作。兩造家中所有金錢均由上訴人支出、管理
        ，被上訴人完全不管事，也沒有收入、支出。上訴人支
        付之所有款項均為上訴人所賺取等詞（參見原審院卷(二)
        76-78頁）。惟系爭2982地號等3筆土地係於62年間以買
        賣方式登記為被上訴人所有，有如前述。宋文龍係53年
        10月6日生，於上述買賣時年僅9歲，又非與兩造同財共
        居之人，對於兩造家中買受土地之價金如何支出，衡情
        應難以知悉，此由其亦證稱：不清楚被上訴人何時購買
        系爭土地等語（原審卷(二)78頁）自明。是宋文龍之證詞
        亦難資為有利於上訴人之認定。
      3.證人即兩造之女謝玉里到場證稱：系爭3筆土地資金是
        謝寶蓮車禍所領的喪葬費200,000元，花掉一些後，剩
        下用來買土地，上訴人還貼一些錢，這些是聽上訴人、
        姊姊謝金花、哥哥謝長吉講的等詞、證人即兩造之子謝
        長吉亦證述：謝寶蓮遭公路局車子撞死後的賠償20萬元
        ，其中喪葬費花8萬元，上訴人又拿13萬元湊成25萬元
        買那3筆土地，這些是聽上訴人說的等語（原審院卷
        (二)第78 -79、81-82頁）。惟依渠等之證詞，均無法證
        明兩造間存有共同出資購買土地，並有權利分配比例之
        約定，而渠等就購買系爭土地資金來源之證述，又係直
        接或輾轉聽聞自上訴人，無異上訴人陳述之延伸，亦難
        遽信。
      4.又查，被上訴人於57年至72年間任職於桃園縣中壢市公
        所擔任工友，有固定薪資收入之事實，有桃園縣中壢市
        公所99年3月11日中市人字第099001317 7號函、工餉級
        別及餉級薪點對照表各1件附於原審卷(一)第222-224 頁
        可憑。參以證人許應聲證述：「（被告有無從事販售豬
        肉之行業？）我早期在內壢批發飲料，當時約40年前內
        壢有第3市場，被告有販售豬肉之執照，在68號攤位販
        售豬肉。市場在76年3月11日拆除。我在20、30歲就看
        到被告在中華路1段106號後面賣豬肉，該房子前面是中
        華路，後面是新華街，兩邊都可以當店面，靠中華路部
        分有賣枝仔冰，兩造都有在做，另一邊賣豬肉，豬肉是
        被告在賣，後來就只有賣菜了，賣了20、30年，現在還
        在賣。賣豬肉是較早期，賣菜是後期」等語（原審卷(二)
        79、80頁）。足見被上訴人於購買系爭3筆土地前，除
        工友薪資外，另有經營豬肉攤之收入。再參以兩造家中
        金錢係由上訴人支出、管理乙節，亦據證人宋文龍證述
        ：「（原告訴訟代理人問：兩造家中開支是否知悉？）
        所有金錢均由原告支出、管理。」等語明確（原審卷(二)
        第77頁），則上訴人主張其自行出資之13萬元，是否均
        為其勞力所得之報酬，非無疑問。
      5.此外，上訴人就其主張確有以勞力所得之報酬出資與被
        上訴人合資購買系爭2982地號等3筆土地，並約定按出
        資比例分配權利云云，並未再舉證以為證明，此部分主
        張，委難採信。
    (三)況且，系爭2982地號土地已於98年12月16日由被上訴人以
      贈與為原因辦理所有權移轉登記予謝鈺偉、謝鈺勤二人之
      事實，有土地登記第二類謄本1份可稽（本院卷46頁），
      並為兩造所不爭執。被上訴人就系爭2982地號土地，已喪
      失處分之權能，即處於給付不能之狀態，法院自無從命為
      移轉登記。從而，上訴人請求被上訴人移轉系爭2982地號
      土地之所有權，即不應准許。
    (四)綜上，系爭2982地號土地既為兩造於婚姻關係存續中所取
      得之財產，上訴人就其確有以勞力所得之報酬與被上訴人
      共同出資乙節，既無法舉證以為證明，自難認係上訴人之
      特有財產，應認係兩造之聯合財產，且既以被上訴人名義
      登記為所有人，依首揭說明，應為被上訴人所有。又被上
      訴人已將之移轉所有權登記予謝鈺偉、謝鈺勤二人而非所
      有權人喪失處分之權能，則上訴人逕主張其為所有權人，
      請求被上訴人為移轉登記，即無理由，不應准許。
六、上訴人雖再主張：兩造就系爭2982地號等3筆土地存有借名
    契約，就登記為被上訴人所有土地部分，約定上訴人得隨時
    請求返還，惟系爭2982地號土地業經被上訴人移轉登記為謝
    鈺偉、謝鈺勤所有，被上訴人獲有不當利得，且有返還不能
    之情事云云，亦為被上訴人所否認，並抗辯：兩造間未存有
    借名登記契約等語。經查：
    (一)本件依上訴人所主張，兩造係合資購買土地，並有權利分
      配比例之約定，惟被上訴人擅將系爭2981、2982地號土地
      登記為其所有，伊顧及兩造為夫妻關係，乃暫同意借用被
      上訴人名義登記云云，則被上訴人將系爭2981、2982地號
      土地登記為自己所有，顯未經上訴人同意，兩造間已不可
      能自始存有借名登記之合意。而上訴人又未舉證以證明兩
      造間嗣後有就系爭土地再成立借名登記契約之情事，則其
      主張兩造間存有借名登記契約云云，已不足採取。
    (二)再按所謂借名登記者，乃當事人約定一方經他方同意，就
      屬於一方現在或將來之財產，以他方名義，登記為所有人
      或其他權利人，但無使他人取得實質所有權或其他權利之
      意思。故登記權利人並非實質權利人。查系爭2982地號等
      3筆土地，上訴人無法舉證以證明為伊以勞力所得之報酬
      所購買，已如前述，而系爭2981、2982地號土地又為兩造
      於婚姻關係存續中之62年間所取得之財產，為兩造之聯合
      財產，且既以被上訴人名義登記為所有人，依法應為被上
      訴人所有甚明，並無登記所有人非實質所有權人之情事。
      被上訴人抗辯：系爭2982地號土地為其所有，兩造間無借
      名登記契約存在等語，應屬可採。
    (三)兩造間就系爭2982地號土地既無借名登記契約存在，則上
      訴人主張終止借名登記契約，並被上訴人有返還不能之情
      事，依民法第226條之規定，請求被上訴人負損害賠償責
      任，即屬無據，不應准許。
    (四)又查，系爭2982地號土地原即為被上訴人所有，於98年12
      月16日以贈與為原因辦理所有權移轉登記於謝鈺偉、謝鈺
      勤之事實，有如前述。被上訴人既係所有權人，處分自有
      財產，自非不當得利，且既係贈與，即非有償而獲有利益
      ，則上訴人以被上訴人獲有利益，且無法律上之原因，請
      求被上訴人給付，亦非可採。
七、綜上所述，上訴人主張伊有出資與被上訴人合資購買2982地
    號等3筆土地，並有權利分配之約定，為不足採。從而，其
    依民法第767條前段之規定，先位聲明請求被上訴人將系爭
    2982地號土地之所有權移轉登記予上訴人，並依民法第179
    條之規定，備位聲明請求被上訴人給付8,474, 400元及遲延
    利息，均無理由，應予駁回。其假執行之聲請亦失所附麗，
    應併予駁回之。原審為上訴人敗訴之判決，並駁回其假執行
    之聲請，並無不合。上訴意旨指摘原判決不當，求予廢棄改
    判，為無理由，應予駁回。上訴人另追加依民法第226條之
    規定，請求被上訴人給付如備位聲明所示，亦無理由，亦應
    駁回。其假執行之聲請亦失所附麗，爰併予駁回之。
八、兩造之其餘攻擊或防禦方法及未經援用之證據，經斟酌後，
    認為均不足以影響本判決之及果，自無逐一詳予論駁之必要
    ，併此敘明。
九、據上論結，本件上訴及追加之訴均為無理由，依民事訴訟法
    第449條第1項、第78條，判決如主文。
中    華    民    國    100    年    10    月    27   日
                  民事第二十庭
                      審判長法  官  張  蘭
                            法  官  吳燁山
                            法  官  陳麗玲
正本係照原本作成。
如不服本判決，應於收受送達後20日內向本院提出上訴書狀，其
未表明上訴理由者，應於提出上訴後20日內向本院補提理由書狀
（均須按他造當事人之人數附繕本）上訴時應提出委任律師或具
有律師資格之人之委任狀；委任有律師資格者，另應附具律師資
格證書及釋明委任人與受任人有民事訴訟法第466條之1第1項但
書或第2項（詳附註）所定關係之釋明文書影本。如委任律師提
起上訴者，應一併繳納上訴審裁判費。
中    華    民    國   100    年    10    月    27    日
                            書記官  林淑貞
附註：
民事訴訟法第466條之1（第1項、第2項）：
對於第二審判決上訴，上訴人應委任律師為訴訟代理人。但上訴
人或其他法定代理人具有律師資格者，不在此限。
上訴人之配偶、三親等內之血親、二親等內之姻親，或上訴人為
法人、中央或地方機關時，其所屬專任人員具有律師資格並經法
院認為適當者，亦得為第三審訴訟代理人。